臺灣板橋地方法院刑事判決　　　　　　　93年度易字第1248號
公　訴　人　臺灣板橋地方法院檢察署檢察官
被　　　告　丁○○
選任辯護人　乙○○律師
　　　　　　戊○○律師
上列被告因詐欺案件，經檢察官提起公訴（93年度偵續字第28號）
，本院判決如下：
    主  文
丁○○連續意圖為自己不法之所有，以詐術使人將本人之物交付
，處有期徒刑肆月，如易科罰金，以參佰元折算壹日。
    事　實
一、丁○○在其夫趙連盛（另經不起訴處分）位於台北縣板橋市
    ○○街五號之「樵心診所」，招集如附表所示之互助會，嗣
    於互助會進行期間，丁○○因部分會員倒會，財務週轉不靈
    ，竟意圖為自己不法所有，基於詐欺取財之概括犯意，於如
    附表編號２、３二互助會進行期間，利用投標時活會會員未
    全數實際到場投標之機會，竟先後於八十八年七月十日、同
    年十一月十日，以口頭向甲○○告知，如附表所示編號３之
    互助會，係由己○○以金額新臺幣（下同）四千五百元得標
    ；編號２之互助會，係由庚○○以三千元得標，以此方式冒
    標己○○、庚○○之互助會，並致其他活會會員陷於錯誤而
    繳交會款，丁○○以此方式詐得當期會款分別為（一）編號
    ３之互助會僅餘甲○○一人為活會，此次詐得之會款為二萬
    元減四千五百元標金，即一萬五千五百元。（二）編號２之
    互助會尚有三個活會，此次詐得之會款為一萬元減三千元標
    金再乘以三人，共二萬一千元。嗣於八十八十一月間倒會，
    致甲○○等人追索無著始知受騙。
二、案經甲○○訴由臺北縣政府警察局板橋分局移送臺灣板橋地
    方法院檢察署檢察官偵查起訴。
    理  由
一、訊據被告矢口否認涉有上揭冒標之詐欺犯行，辯稱：伊沒有
    冒用他人名義投標云云。經查：
（一）告訴人任玲玲於偵查及本院審理中迭證稱：伊都是用打電
      話的方式問被告誰得標等語。而由告訴人所提出之如附表
      編號３之互助會單影本（見九十二年度偵字第六九四七號
      卷第二三頁），其上有告訴人註記之八十八年七月十日由
      己○○以四千五百元得標；另如附表編號２之互助會單影
      本（見同上偵卷第二二頁），其上亦有告訴人註記之八十
      八年十一月十日由庚○○以三千元得標等情。以上開二張
      互助會單上，告訴人每個月均詳細記載得標人、得標日期
      及金額觀之，告訴人所證情節應非臨訟杜撰，自有可信之
      處。
（二）證人己○○於本院審理中證稱：丙○小姐有一天問伊昨天
      標多少，伊說伊沒有標，丙○說伊已經標走了，兩個人這
      樣對話才對出來。並稱渠所談被冒標的會，是裡面有伊妹
      妹黃素香的那個會，因為伊妹妹黃素香從來不跟會，只有
      那次有跟到（見本院九十四年四月二十日審判筆錄第三頁
      以下）。而如前所述告訴人所提出附表編號３之互助會單
      影本上，適有會員黃素香之記載。可見證人己○○所述其
      與丙○對話之互助會應係指附表編號３之會無訛。再者，
      證人己○○雖表示不知道被告是否冒其名義標會，惟亦稱
      該會其仍為活會會員，並未得標（見本院九十四年七月十
      三日審判筆錄第四頁以下）。被告雖辯稱該次係丙○得標
      而非己○○得標，是己○○聽錯了云云。然查前開告訴人
      所提附表編號３之互助會單影本上，丙○於八十八年九月
      十日亦以四千元得標。換言之，如依被告所辯係丙○得標
      ，非己○○得標，則己○○仍應為活會會員，惟該會即將
      於八十八年十二月十日結束，停會前最後一次之八十八年
      十一月十日由鍾美珍以二千五百元得標，已進行至最後之
      尾會，僅餘告訴人甲○○為活會會員，如己○○亦為活會
      會員，豈不適足印證己○○確實遭被告冒標無訛？
（三）證人庚○○於本院審理中雖證稱伊不知道她的會是不是有
      被冒標，惟亦稱伊參加三個會，均為活會，其中一個要收
      尾會，另外二個約還有五、六個月到期，九十二年度偵字
      第六九四七號卷第二二頁（即附表編號２之會）的會伊還
      是活會（見本院九十四年八月二十五日審判筆錄第四頁以
      下）。而如前述，依告訴人所陳，該會庚○○業已於八十
      八年十一月十日以三千元得標，並且距會期結束之八十九
      年二月十日，包括告訴甲○○在內，尚有三個活會會員。
      兩相比較，顯然庚○○之互助會亦遭冒標無訛。被告於偵
      查中雖稱：不記得有向告訴人說過庚○○得標（見九十三
      年度偵續字第三二頁）；於本院審理中亦否認冒用庚○○
      名義得標，惟被告卻未能提出該會歷次得標之詳細資料以
      供核對，是其空言否認此一部分，亦難採信。
（四）綜上所述，被告以己○○、庚○○名義冒標之犯行，事證
      明確，洵堪認定。
二、核被告所為，係犯刑法第三百三十九條第一項詐欺取財罪。
    被告於上開第二次詐取活會會款之行為，因尚有三名活會會
    員，係各同時侵害該活會會員之法益，乃一行為觸犯數相同
    罪名，為同種想像競合犯，應依刑法第五十五條規定，從一
    詐欺取財罪處斷。又被告連續二會期詐取活會會款之行為，
    時間緊接，所犯罪名相同，顯係出於概括犯意反覆為之，為
    連續犯，爰依刑法第五十六條之規定以犯一詐欺取財罪論，
    並加重其刑。爰審酌被告犯罪動機、目的、手法，及被告犯
    後雖有和解之意，惟尚未能達成和解之態度，兼衡被告雖因
    倒會而造成被害人損害至鉅，惟所涉刑事詐欺之犯罪事實部
    分，詐得財物並不高，其餘被害人所受之損失，核屬民事上
    之債務糾紛（見後述）等一切情狀，量處如主文所示之刑。
    又被告行為後，刑法第四十一條已於九十年一月十日修正公
    布施行，並於同年月十二日生效，其得易科罰金之罪已變更
    放寬為犯最重本刑為五年以下有期徒刑以下之刑之罪，比較
    新舊法結果，對被告並無不利之影響，依刑法第二條第一項
    前段之規定，應適用裁判時之法律，爰依裁判時之修正後刑
    法第四十一條第一項前段規定諭知其易科罰金之折算標準。
三、公訴意旨另以：被告丁○○明知其於八十五年間遭人倒會已
    無資力，竟意圖為自己不法所有，仍以會養會之方式，於附
    表所示之時間，連續以其為互助會會首，募集七個互助會並
    召募會員，使甲○○、蘇立華、己○○陷於錯誤加入前揭互
    助會並繳納會款。嗣於前揭部分互助會到期後，丁○○均以
    開立本票之方式，藉故拖延拒絕交付會員會款，並於八十八
    年十一月間倒會並捲款逃逸，甲○○等人追索無著始知受騙
    ，共計詐騙金額約四百五十餘萬元，因認被告此部分亦涉犯
    刑法第三百三十九條第一項之詐欺取財罪嫌。
四、按犯罪事實應依證據認定之，無證據不得認定犯罪事實；又
    不能證明被告犯罪者，即應諭知無罪之判決，刑事訴訟法第
    一百五十四條第二項、第三百零一條第一項分別定有明文。
    經核本件公訴意旨認被告丁○○涉有上開罪嫌，無非以(1)被
    告丁○○於偵查中之自白(2)告訴人甲○○之指訴。(3)證人己○○、庚○○於偵查中之證述。(4)互助會會單影本七張等資
    為主要論據。
五、訊據被告堅決否認有上揭犯行，辯稱：伊從八十年間就開始
    起會，而且都是延續性的，和告訴人等都是好友，告訴人都
    知道她的情況，有會員倒會伊都硬撐下來，告訴人等因信任
    伊，所以願意借錢讓伊繼續起會，但是後來撐不住了，才把
    會結束，伊並沒有詐欺告訴人之意等語。經查：
（一）被告於八十八年十一月間倒會一節，為被告所自承，並經
      告訴人甲○○證述在卷，此部分事實自堪信為真實，合先
      敘明。
（二）公訴意旨起訴被告於八十五年間即遭人倒會而陷於無資力
      一節，惟所提證據尚不足以證明此部分事實。況告訴人甲○○於本院審理中證稱：伊於八十五年初入會，那個會後
      來伊是尾會，到八十六年底左右，有拿到尾會錢，之後陸
      續又延續下來加入八十七年的會（見本院九十四年四月二
      十日審判筆錄第十五頁以下）；證人己○○於本院審理中
      證稱：伊約從八十二年開始跟被告的會，印象中被告的信
      用一直都很好，一開始有被餐廳一位葉媽媽倒了十幾會，
      這個伊知道，其他還有沒有伊不清楚等語（見同上審判筆
      錄第七頁以下）。由上開證人所述，被告於八十五年間所
      起的會並無倒會情事，縱使被告曾因資金週轉問題向告訴
      人或其他會員借過錢，然仍不得率認其已陷於無資力之狀
      況。又即使被告當時資力並非完好，惟從八十五年間起到
      八十八年十一月間倒會為止，總共長達三年多的時間，如
      被告確有詐欺之不法意圖，又何須陸續起會遲至三年多後
      之八十八年十一月始宣佈倒會？再者起訴書所指如附表所
      示之七會，其中編號１至４會均已進行一年有餘；編號５
      至７之會亦分別進行數月不等。同理，被告如有詐欺之意
      ，實無進行各該會分別自數月至一年餘之必要。而由附表
      所示不同時間開始的各會，卻同時於八十八年十一月間倒
      會結束，可認被告所辯因支撐不下去才倒會一節，應屬可
      採。而不論被告是否因為被其他會員倒會，致不得不以會
      養會，惟可認定者，被告以前開方式延續其所起的各會不
      至提前倒會結束，縱非正常方式，然究竟與基於不法意圖
      而施用詐術詐取他人財物之詐欺犯行有間。
（三）綜上所述，公訴意旨所指訴被告上開倒會之事實，應僅係
      民事債務之糾紛，尚與詐欺犯行無涉，惟因此部分公訴意
      旨係與前揭論罪科刑部分依裁判上一罪關係起訴，爰不另
      為無罪之諭知。
據上論斷，應依刑事訴訟法第二百九十九條第一項前段，刑法第
二條第一項前段、第五十六條、第三百三十九條第一項、第五十
五條、修正後第四十一條第一項前段，罰金罰鍰提高標準條例第
一條前段、第二條，判決如主文。
本件經檢察官陳鴻濤到庭執行職務。
中　　華　　民　　國　　94　　年　　9 　　月　　29　　日
                  刑事第七庭    審判長法　官　胡堅勤
                                      法　官　王瑜玲
                                      法　官　李君豪
以上正本證明與原本無異
如不服本判決應於送達後10日內向本院提出上訴狀
　　　                                書記官　蕭汝芳
中　　華　　民　　國　　94　　年　　9 　　月　　29　　日
附錄本案論罪科刑法條：
刑法第339條：
意圖為自己或第三人不法之所有，以詐術使人將本人或第三人之
物交付者，處五年以下有期徒刑、拘役或科或併科1000元以下罰
金。
以前項方法得財產上不法之利益或使第三人得之者，亦同。
前二項之未遂犯罰之。
附表：
┌───┬─────────────┬─────────┬────────┐
│　　　│互助會期間　　　　　　　　│會款　　　　　　　│人數　　　　　　│
├───┼─────────────┼─────────┼────────┤
│　１　│87.6.10 - 89.2.10　　　　 │一萬元　　　　　　│二十一人　　　　│
├───┼─────────────┼─────────┼────────┤
│　２　│87.6.10 - 89.2.10　　　　 │一萬元　　　　　　│二十一人　　　　│
├───┼─────────────┼─────────┼────────┤
│　３　│87.8.10 - 88.12.10　　　　│二萬元　　　　　　│十七人　　　　　│
├───┼─────────────┼─────────┼────────┤
│　４　│87.10.10 - 88.12.10　　　 │二萬元　　　　　　│十五人（外標）　│
├───┼─────────────┼─────────┼────────┤
│　５　│88.5.10 - 89.10.10　　　　│三萬元　　　　　　│十八人　　　　　│
├───┼─────────────┼─────────┼────────┤
│　６　│88.7.10 - 90.3.10　　　　 │二萬元　　　　　　│二十一人　　　　│
├───┼─────────────┼─────────┼────────┤
│　７　│88.9.10 - 90.5.10　　　　 │一萬元　　　　　　│二十一人　　　　│
└───┴─────────────┴─────────┴────────┘
